臺灣板橋地方法院民事判決　　　　　　　 96年度訴字第963號
原　　　告　甲○○
原　　　告　丙○○
原　　　告　乙○○
前列三人共同
訴訟代理人　顏維助律師
　　　　　　陳宏雯律師
被　　　告　交通部鐵路改建工程局
法定代理人　丁○○
訴訟代理人　潘正芬律師
　　　　　　陳修君律師
上列當事人間請求返還不當得利事件，經本院於民國96年9 月20
日言詞辯論終結，判決如下：
    主  文
原告之訴及假執行之聲請駁回。
訴訟費用由原告負擔。
    事實及理由
一、原告主張：
  (一)原告等3 人於民國87年1 月21日自被繼承人徐風楷處繼承台
    北縣板橋市○○段38之1 號、38之2 號及38之4 號土地（下
    稱系爭38之1 號、38之2 號、38之4 號土地）。系爭土地雖
    於83年間被公告為公共設施保留地，然台北縣政府遲至年7
    月25日方公告修正新板橋車站特定專用區第二期重劃計劃書
    、圖，至92年3 月28日方由台北縣政府發放補償費予原告。
    系爭土地既於90年7 月25日經政府公告（台北縣政府90北府
    地劃字第266515號函）為市地重劃範圍，依平均地權條例第
    第56條第2 項規定自公告後日（即90年8 月24日）方實施生
    效。
  (二)被告為進行鐵路地下化工程，須徵收前先行使用系爭土地，
    故於88年2 月10日召開第1 次新板橋車站南隧道工程用地先
    行協調會，復於88年3 月5 日召開第2 次協調會，會議中被
    告曾允諾支付原告相當金額作為土地先行使用對價，惟皆遭
    訴外人李厚仁以其係土地承租人為由拒絕被告先行使用，致
    兩造未就先行使用之對價繼續進行協商。殊料被告於88年8
    月2 日以施作鐵路地下化工程為由，直接占有系爭土地逕作
    為工程使用，至90年8 月25日止，此部分應屬無法律上原因
    使用原告土地受有利益，爰依不當得利法律關係請求被告給
    付88年8 月2 日起至90年8 月24日止，按土地申報地價10%
    計算相當於租金之利得新臺幣（下同）303 萬5,918元。
  (三)併為聲明：被告應給付原告303 萬5,918 元及自起訴狀繕本
    送達翌日（即96年5 月15日）起至清償日止，按年息5%計算
    之利息。原告願供擔保，請准宣告假執行。
二、被告抗辯：
  (一)系爭市地重劃計劃書，於85年8 月30日生效，故被告於88年
    8 月2 日受台北縣政府點交占有使用系爭38之1 及38之4 號
    土地，自屬有法律上原因。
  (二)原告請求「88年8 月2 日起至90年8 月24日止，相當於租金
    之不當得利及利息」，姑不論是否存在該等事實，原告之請
    求亦罹5年時效。
  (三)併為答辯聲明：如主文所示。
三、兩造不爭執之事項：
  (一)系爭土地原為原告之父徐風楷所有，徐風楷於87年3 月6 日
    死亡後，由其配偶徐鐘碧及原告繼承；嗣原告之母徐鐘碧於
    93年3 月23日死亡，由原告繼承等情，有戶籍謄本一份、土
    地登記謄本三份附卷可查。
  (二)原告係本於不當得利及繼承法律關係於96年5 月8 日提起本
    訴請求被告返還「自88年8 月2 日起至90年8 月24日止」相
    當於租金之利得等情，並有起訴狀一份在卷可查。
  (三)原告提出原證3至原證7書證形式為真正。
  (四)系爭市地重劃書於85年7 月22日經內政部核准，並自85年7
    月30日起至8 月29日止，公告30日在案。公告期間區○○○
    路以南之部也分土地所有權人表達無參與市地重劃意願，故
    台北縣政府參酌反對理由，據以修正市地重劃區範圍及重劃
    計劃書，再於90年7 月11日報奉內政部核准，90年7 月19日
    公告修正後重劃計劃書、圖，並自90年7 月25日起施行。系
    爭三筆土地，係位於中山路以北之市地重劃區內，經台北縣
    政府依市地重劃辦法第38條、第40條規定，查估認定其應拆
    遷之地上改良物（農林作物）補償費金額2 萬7,262 元，並
    經承租人李厚仁於88年7 月5 日領取，台北縣政府隨於88年
    8 月2 日點交予被告，進行後續重劃工程等情，並有台北縣
    政府96年7 月30日北府地劃字第0960462266號函一份在卷可
    佐。
四、關於原告本於不當得利法律關係請求被告給付相當於租金之
    利得，其請求權時效究為15年，抑或5年？
  (一)按租金之請求權因5 年間不行使而消滅，既為民法第126 條
    所明定，至於終止租約後之賠償與其他無租賃契約關係之賠
    償，名稱雖與租金異，然實質上仍為使用土地之代價，債權
    人應同樣按時收取，不因其契約終止或未成立而謂其時效之
    計算應有不同（最高法院49年台上字第1730號判例意旨參照
    ）。即按諸前開判例意旨，既明確載明「終止租約後之賠償
    」與「其他無租賃關係之賠償」，肇於實質均係使用土地之
    代價，債權人應同樣按時收取，故不應區別，而均應適用民
    法第126 條所定5 年短期時效。則原告單執：兩造間根本無
    租賃關係存在，不當得利請求權難謂係租金之替補為由，逕
    謂本件請求權時效仍應依民法第125 條所定15年計，應無可
    採。
  (二)準此，被告抗辯：原告遲至96年5 月間始提起本訴請求被告
    返還自88年8 月2 日起至90年8 月24日止相當於租金之利得
    ，已罹5年消滅時效，不得再請求等語，於法自屬有據。
五、從而，原告本於不當得利及繼承法律關係提起本訴，請求被
    告給付303 萬5,918 元及自起訴狀繕本送達翌日（即96年5
    月15日）起至清償日止，按年息5%計算之利息，為無理由，
    應予駁回。
六、原告之訴既經駁回，其假執行之聲請已失所附麗，應併駁回
    。
結論：原告之訴為無理由，依民事訴訟法第78條，判決如主文。
中　　華　　民　　國　　96　　年　　10　　月　　4 　　日
                  民事第一庭    法　官　黃信滿
以上正本係照原本作成
如對本判決上訴，須於判決送達後20日內向本院提出上訴狀
中　　華　　民　　國　　96　　年　　10　　月　　4 　　日
                                書記官　林月蓉
